最高法院刑事判決　　　　　　九十六年度台上字第五二三九號
上　訴　人　甲○○
　 　　　　　　　　 （
上列上訴人因違反毒品危害防制條例案件，不服台灣高等法院高
雄分院中華民國九十六年八月八日第二審判決（九十六年度上重
訴字第二○號，起訴案號：台灣高雄地方法院檢察署九十五年度
偵字第三二九七三號），提起上訴，本院判決如下：
    主  文
原判決撤銷，發回台灣高等法院高雄分院。
    理  由
本件原判決認定上訴人甲○○與綽號「漢中仔」之成年男子，均
明知海洛因係毒品危害防制條例第二條第二項第一款所稱之第一
級毒品，且屬於懲治走私條例「公告管制物品項目及其數額」甲
類第四項規定公告管制進出口之物品，不得私運進口，亦不得運
輸、持有。「漢中仔」擬自泰國地區以進口冷凍魚貨夾藏海洛因
之方式走私運輸海洛因進入台灣地區，乃於民國九十五年十月底
、十一月初，在上訴人自泰國返台前，交付其所有之冷凍魚貨之
貨物清單，詢問上訴人是否願意參與毒品海洛因走私來台，上訴
人回答考慮看看，即於九十五年十一月八日返台。返台後，「漢
中仔」自泰國撥打上訴人之0000000000號行動電話，
探詢上訴人之販毒意願，且告知將毒品交給所指定之人後，可獲
得新台幣（下同）二百萬元至三百萬元不等之高額報酬，上訴人
深思後同意，二人乃共同謀議自泰國私運、運輸毒品海洛因入台
，「漢中仔」並告知上訴人其在泰國即交付給上訴人之貨物清單
藏有暗記，該貨物清單第二行之十九箱鮪魚碎肉冷凍魚貨內，有
十一箱事先標記有土黃色膠帶捆綁一圈之冷凍魚貨內有藏第一級
毒品海洛因磚。「漢中仔」於同年十二月上旬某日時，將夾藏第
一級毒品海洛因之前開交付上訴人魚貨貨物清單上所載之魚貨，
委由不知情之船運公司人員，以台灣地區高雄前鎮漁港為目的港
，自泰國地區某港口走私私運、運輸第一級毒品海洛因入境台灣
。於同年十二月十五日及十七日，「漢中仔」在泰國另以000
000000號之行動電話聯繫上訴人使用之00000000
00號行動電話，告知載運漁貨之漁船即將入境高雄港碼頭，於
同年月十七日中午某時許，上訴人並接獲宏海漁業公司人員通知
魚貨已抵台，並詢問上訴人欲運往何處儲存，上訴人即要求將上
揭魚貨轉運往其向不知情友人王文彬借用，由王文彬所租借使用
之位於高雄市前鎮區○○○○路五號「宏榮冷凍廠」內第一二七
號冷凍庫內儲存。於同日晚間十一時許，上訴人並以上開行動電
話聯絡不知情之友人曹維疆（另由公訴人為不起訴處分）所使用
之0000000000號，商請曹維疆於翌日即十二月十八日
上午七時三十分許，開車前往上訴人位於高雄市○○區○○街二
七○號五樓之一之住處，搭載上訴人一同前往前鎮區該魚貨儲存
場取出魚貨送往屏東縣東港某處。嗣於十八日上午某時，曹維疆
駕駛其所有之車牌號碼 8061-XD號黑色自用休旅車，前往搭載上
訴人，轉往前開「宏榮冷凍廠」，抵達後上訴人則下車至冷凍廠
內，並以電話聯絡曹維疆告知駕駛上開自用休旅車進入「宏榮冷
凍廠」，旋於同年十二月十八日上午九時三十分許，上訴人即將
載運魚貨大貨車共三百四十五箱冷凍魚貨中挑出內有夾藏第一級
毒品海洛因磚由「漢中仔」事先以土黃色膠帶捆綁一圈為標記之
冷凍魚貨十一包，由曹維疆與上訴人一同將十一包魚貨搬運至該
自用休旅車上，甫駛離該冷凍廠大門口二、三公尺許，即為法務
部調查局南部地區機動工作組及高雄市政府警察局新興分局所組
成專案小組成員查獲，並扣得曹維疆使用之000000000
0號、上訴人所有使用之0000000000號之行動電話（
門號屬曹維疆所有，而行動電話機具屬上訴人所有）及扣得「漢
中仔」所有，分別套上塑膠麻袋內盛裝有鮪魚碎肉及夾藏有以防
水蠟紙包覆後裝入類似保鮮盒之硬盒內之第一級毒品海洛因磚共
計四十塊（淨重一四四八二．○三公克，空包裝總重五四六．二
四公克，純度75.96％，純質淨重一一○○○．五五公克)等情。
因而將第一審之判決撤銷，改判依想像競合犯之規定，論處上訴
人共同運輸第一級毒品罪刑（處無期徒刑，褫奪公權終身），固
非無見。
惟查：（一）判決所載之理由，須與卷內之證據資料相適合，否
則即屬證據上之理由矛盾。原判決事實認定上訴人於九十五年十
一月八日返台後，「漢中仔」自泰國電聯上訴人之000000
0000號行動電話，探詢上訴人之「販毒」意願，且告知將毒
品交給所指定之人後，可獲得二百萬元至三百萬元不等之高額報
酬，上訴人深思後同意云云（見原判決第二頁）。理由則敘明上
訴人坦承於九十五年十一月八日許自泰國返國，於同年十一月九
日「漢中仔」與其聯繫確定「販毒」意願後，二人即達成共同自
泰國地區以魚貨夾藏私運、運輸第一級毒品海洛因入台之犯意聯
絡，上訴人事成後並可獲取「漢中仔」給付之二百萬元至三百萬
元不等之報酬，「漢中仔」於同年十二月上旬某日時，將夾藏第
一級毒品海洛因之魚貨，委由不知情之船公司，自泰國地區某港
口運輸走私毒品海洛因入高雄前鎮漁港等語（見原判決第六頁）
。惟依卷內資料所載，「漢中仔」似未曾探詢上訴人之「販毒」
意願，上訴人亦未曾同意「販賣毒品」，原審此部分事實之認定
，似與卷內證據資料不相適合，難謂無證據上之理由矛盾。（二
）判決所載之理由，前後相互牴觸者，即屬判決所載理由矛盾，
依刑事訴訟法第三百七十九條第十四款後段之規定，其判決當然
為違背法令，足以構成撤銷之原因。原判決實體方面之理由二先
謂上訴人「自九十五年十一月八日許返國後，於同年十一月九日
許接獲『漢中仔』之電話聯繫，基於事成後可獲得豐獲之利益而
確定自己『參與販毒』之意願後，自該時起，即為共犯間之犯意
聯絡形成之時點，應對於全部所發生之結果，共同負責」、「本
件上訴人於九十五年十一月八日自泰國返台後而『漢中仔』自泰
國電聯上訴人，經上訴人同意『參與販毒』後，該時起上訴人即
與『漢中仔』達成自泰國地區走私、運輸毒品海洛因入台之合議
」（見原判決第八頁），而理由三為量刑之說明時，竟又記載上
訴人「並未參與購毒、販毒之行為」，僅成立毒品危害防制條例
第四條第一項之運輸第一級毒品罪及懲治走私條例第二條第一項
之私運管制物品進口罪（見原判決第九、十頁），先謂上訴人有
「參與販毒」之意願，自該時起，即為共犯間之犯意聯絡形成之
時點，應對全部所發生之結果，共同負責，繼稱上訴人「並未參
與購毒、販毒之行為」，先後之論述齟齬不一，判決所載理由矛
盾，其判決當然違背法令。（三）按判決事實欄應詳加記載，理
由欄亦應將其認定犯罪事實所憑之證據及其認定之理由，詳為敘
述，始足為適用法律及判斷其適用法律是否適當之根據。依原判
決認定之事實，上訴人係於九十五年十一月九日返台後，接獲「
漢中仔」來自泰國之電話，得知將走私之毒品交給所指定之人後
，即可獲得二百萬元至三百萬元不等之高額報酬，上訴人深思後
同意，二人始共同謀議自泰國私運、運輸毒品海洛因入台等情，
似認上訴人在九十五年十一月八日前並未參與本件犯行。惟依卷
內資料所載，上訴人於法務部調查局詢問時供稱：「所查獲之海
洛因磚毒品是一名我平日都稱呼他『漢中仔』之林姓男子，於泰
國地區委託我進口，並於中華民國台灣轉交於其指定之特定人士
，該批海洛因磚毒品係來自泰國地區」（見偵查卷第十三頁反面
）；於第一審為決定是否羈押之訊問時，上訴人供稱：「我承認
有運輸毒品海洛因，我是負責在台灣接這批貨」、「泰國運貨之
事是由綽號『漢中仔』之男子負責」、「（問：貨單有一王文彬
之記載，為何有此人名字？）因為那時我人在泰國，如果我沒有
即時回到台灣，就把貨寄在他那裡」各等語（見第一審聲羈卷第
五、六頁），如果所供無訛，上訴人是否在九十五年十一月八日
前並未參與本件犯行，非無疑義。又倘上訴人於九十五年十一月
九日始參與本件接運毒品海洛因之犯行無誤，依魚貨清單交運日
期所載，交運日期為九十五年十月三十一日，並非同年十一月九
日，則上訴人參與本件犯行時，運送該毒品之船隻究係在何處？
是否已經起運？是在泰國領海、公海，抑或在台灣領海之內？倘
已在台灣領海之內，能否認上訴人另犯懲治走私條例第二條第一
項之私運管制物品進口罪？此部分事實尚非明確，本院無從為適
用法律當否之判斷。（四）按犯運輸第一級毒品罪者，其供犯罪
所用之物，依毒品危害防制條例第十九條第一項之規定，應予沒
收，如全部或一部不能沒收時，追徵其價額或以其財產抵償之。
原判決就防水蠟紙四十張，認係共犯「漢中仔」所有，為供運輸
而包裹第一級毒品所用，而為沒收之宣告，固無不合，但依扣押
物品目錄表所載，上開防水蠟紙四十張並未扣案（見偵查卷第七
頁、第一審卷第五八頁），倘若無訛，原判決未同時為「如全部
或一部不能沒收時，追徵其價額或以其財產抵償之」之諭知，亦
有判決不適用法則之違背法令。以上或為上訴人上訴意旨所指摘
，或為本院得依職權調查之事項，應認原判決有撤銷發回更審之
原因。
據上論結，應依刑事訴訟法第三百九十七條、第四百零一條，判
決如主文。
中　　華　　民　　國　九十六　年　　十　　月  　四　  日
                      最高法院刑事第四庭
                          審判長法官  莊　登　照
                                法官  黃　一　鑫
                                法官  林　秀　夫
                                法官  徐　昌　錦
                                法官  許　錦　印
      本件正本證明與原本無異
                                      書  記  官
中　　華　　民　　國　九十六　年　　十　　月   十二   日
                                                     M
